---
title: "T-test"
subtitle: "Membandingkan Rata-rata Dua Kelompok"
author:
  - Tim Pengampu Biostatistika
date: "2026-06-01"
output: html_document
editor_options: 
  markdown: 
    wrap: 72
---

## Tujuan Pembelajaran

Setelah sesi ini, mahasiswa akan mampu:

| Mengetahui | Memahami | Melakukan |
|----|----|----|
| Asumsi uji-t (normalitas, homogenitas varians) | Uji-t mengukur berapa standard error yang memisahkan dua rata-rata | Melakukan independent t-test dengan `t.test()` |
| Interpretasi nilai-t, p-value, dan Cohen's d | p-value adalah probabilitas melihat perbedaan sebesar itu secara kebetulan | Menghitung statistik deskriptif per kelompok |
| Perbedaan uji-t satu sampel, paired, dan independent | Effect size (Cohen's d) memberikan konteks praktis di luar signifikansi statistik | Memvisualisasikan hasil uji-t dengan ggplot2 |
| Interpretasi hasil uji-t dalam konteks biologis |  |  |

## Mengenal Distribusi-t

`R` memiliki distribusi-t Student yang mirip dengan distribusi normal
tetapi memiliki ekor lebih tebal, terutama dengan derajat kebebasan (df)
kecil.

```{r}
library(ggplot2)
library(dplyr)
```

```{r}
# Membuat vektor berisi 100 nilai antara -4 dan 4
n <- 100
x <- seq(-4, 4, length = n)

# Membuat data frame untuk ggplot2
df_raw <- data.frame(Index = 1:n, Value = x)

# Plot menggunakan ggplot2
ggplot(df_raw, aes(x = Index, y = Value)) +
  geom_point(color = "blue") +
  labs(
    title = "Scatter Plot Nilai dari -4 sampai 4",
    x = "Index",
    y = "Value"
  ) +
  theme_minimal()
```

Untuk menemukan nilai *probability density function* (pdf) dari
distribusi-t, gunakan fungsi `dt()` dalam `R`.

```{r}
# Simulasi distribusi-t
y <- dt(x, df = n - 1)

# Membuat data frame untuk ggplot2
df_T <- data.frame(Index = 1:n, Value = y)

# Membuat scatter plot
ggplot(df_T, aes(x = Index, y = Value)) +
  geom_line(color = "blue") +
  labs(
    title = "Distribusi-t",
    x = "Index",
    y = "Value"
  ) +
  theme_minimal()
```

```{r}
# Langkah 1: Sampling dari distribusi-t
set.seed(123)
sample_size <- 30
sample_data <- rt(sample_size, df = n - 1)
sample_mean <- mean(sample_data)

# Langkah 2: Plot dengan rug (tanda garis horizontal menunjukkan nilai sample)
tplot <- ggplot(df_T, aes(x = x, y = y)) +
  geom_line(color = "blue", size = 1.2) +
  geom_vline(xintercept = sample_mean, color = "red", linetype = "dashed", size = 1) +
  geom_rug(data = data.frame(x = sample_data), aes(x = x), inherit.aes = FALSE, sides = "b", color = "black", alpha = 0.5) +
  annotate("text", x = sample_mean, y = max(y) * 0.9,
           label = paste0("Mean = ", round(sample_mean, 2)), color = "red", hjust = -0.1) +
  labs(title = "Distribusi-t dengan Rata-rata Sample",
       x = "t-value", y = "Density") +
  theme_minimal()

tplot
```

```{r}
# Langkah 1: Generate multiple samples
set.seed(123)
sample_size <- 30
n_repeats <- 5

# Simpan semua data sample dengan ID sample
samples <- lapply(1:n_repeats, function(i) {
  data.frame(Sample = paste0("Sample ", i),
             Value = rt(sample_size, df = n - 1))
}) %>% bind_rows()

# Hitung rata-rata untuk setiap sample
sample_means <- samples %>%
  group_by(Sample) %>%
  summarise(mean = mean(Value))

# Langkah 2: Base plot dengan distribusi-t
p <- ggplot(df_T, aes(x = x, y = y)) +
  geom_line(color = "blue", size = 1.2) +
  labs(title = "Distribusi-t dengan Multiple Sample Rugs dan Means",
       x = "t-value", y = "Density") +
  theme_minimal()

# Langkah 3: Tambahkan rugs dan means
# Kita akan loop melalui setiap group sample dan menambahkannya
for (i in seq_len(n_repeats)) {
  sample_name <- paste0("Sample ", i)
  sample_vals <- samples %>% filter(Sample == sample_name)
  sample_mean <- sample_means %>% filter(Sample == sample_name) %>% pull(mean)

  # Tambahkan rug dan mean line
  p <- p +
    geom_rug(data = sample_vals, aes(x = Value), inherit.aes = FALSE,
             sides = "b", alpha = 0.4, color = scales::hue_pal()(n_repeats)[i]) +
    geom_vline(xintercept = sample_mean, color = scales::hue_pal()(n_repeats)[i],
               linetype = "dashed", size = 0.8)
}

# Print plot
p
```

> **Mengapa distribusi-t penting?** Semakin besar derajat kebebasan,
> semakin dekat distribusi-t dengan distribusi normal. Dalam praktik,
> ketika sample size \> 30, distribusi-t dan normal hampir identik.

```{r}
# Membuat data frame dengan semua distribusi
df <- data.frame(
  x = rep(x, times = 4),
  density = c(
    dt(x, df = 2),
    dt(x, df = 8),
    dt(x, df = 32),
    dnorm(x)
  ),
  distribution = factor(rep(c("df = 2", "df = 8", "df = 32", "Normal"), each = length(x)))
)

# Plot
ggplot(df, aes(x = x, y = density, color = distribution)) +
  geom_line(linewidth = 1.2) +
  labs(
    title = "Perbandingan Distribusi-t",
    x = "Nilai-t",
    y = "Density",
    color = "Distribusi"
  ) +
  theme_minimal()
```

## Menyelidiki Populasi Ikan di Dekat Pabrik

```{mermaid}
flowchart LR
    Hulu["🏞️ Danau Hulu"] --> Pabrik["🏭 Pabrik"] --> Hilir["🏞️ Danau Hilir"]

    style Hulu fill:#e1f5fe
    style Pabrik fill:#fff3e0
    style Hilir fill:#ffebee
```

Sekelompok ahli biologi lingkungan sedang melakukan studi tentang dampak
ekologis yang mungkin terjadi dari pabrik manufaktur lokal. Pabrik ini
terletak di antara dua danau kecil yang merupakan bagian dari sistem
sungai yang sama:

- Danau pertama berada di **hulu** pabrik dan tidak menerima limpasan
  langsung dari aktivitas industri.
- Danau kedua berada di **hilir** pabrik dan berpotensi terpengaruh oleh
  effluents atau pembuangan limbah.

Untuk menilai dampak potensial, tim mengumpulkan sampel ikan dari kedua
danau. Untuk setiap ikan, mereka mencatat:

- **Panjang** (dalam sentimeter)
- **Berat** (dalam gram)

Para ilmuwan ingin menentukan apakah populasi ikan di danau Hilir
menunjukkan perbedaan yang signifikan dalam ukuran dibandingkan dengan
danau Hulu. Perbedaan ukuran ikan (panjang atau berat) dapat menjadi
indikator stres lingkungan, ketersediaan makanan, atau kontaminasi.

> **Think-aloud (I Do):** "Saya memiliki data dari dua kelompok
> independen — ikan dari danau Hulu dan danau Hilir. Saya ingin
> membandingkan rata-rata panjang ikan antara kedua danau. Uji-t
> independent adalah pilihan yang tepat karena saya membandingkan dua
> kelompok yang berbeda."

### Eksplorasi Data

> **Latihan Retrieval:** Sebelum melanjutkan, coba ingat kembali: - Apa
> fungsi `read.delim()` dalam `R`? - Bagaimana cara melihat struktur
> data? - Tuliskan kodenya!

```{r}
# Import Dataset
fish_data <- read.csv("assets/data/fish_data_weight.csv")

# Lihat sekilas
head(fish_data)
```

```{r}
length_stats <- fish_data %>%
  group_by(Lake) %>%
  summarise(
    mean = mean(Length_cm),
    sd = sd(Length_cm),
    n = n(),
    se = sd / sqrt(n),
    df = n - 1
  )
length_stats
```

```{r eval=FALSE}
# LATIHAN: HITUNG STATISTIK DESKRIPTIF UNTUK BERAT IKAN!
# Hint: Ikuti pola dari code di atas, ganti Length_cm menjadi Weight_g
```

```{r}
# Visualisasi menggunakan scatter plot untuk melihat distribusi
ggplot(fish_data, aes(x = Length_cm, y = Weight_g, color = Lake)) +
  geom_point(size = 3, alpha = 0.7) +
  labs(
    title = "Panjang vs Berat Ikan",
    x = "Panjang (cm)",
    y = "Berat (g)",
    color = "Danau"
  ) +
  theme_minimal()
```

```{r}
ggplot(fish_data, aes(x = Length_cm)) +
  geom_histogram(position = "identity", alpha = 0.6, bins = 15) +
  labs(title = "Distribusi Panjang Ikan",
       x = "Panjang (cm)",
       y = "Jumlah") +
  theme_minimal()
```

```{r}
ggplot(fish_data, aes(x = Length_cm, fill = Lake)) +
  geom_histogram(position = "identity", alpha = 0.6, bins = 15) +
  labs(title = "Distribusi Panjang Ikan",
       x = "Panjang (cm)",
       y = "Jumlah") +
  theme_minimal()
```

```{r eval=FALSE}
# LATIHAN: PLOT DISTRIBUSI BERAT IKAN
# Hint 1: Gunakan geom_histogram() seperti di atas
# Hint 2: Ganti Length_cm menjadi Weight_g
# Hint 3: Jangan lupa ubah label sumbu x
```

```{r}
# Ringkaskan data untuk mendapatkan mean dan standard error per group
weight_summary <- fish_data %>%
  group_by(Lake) %>%
  summarise(
    mean_weight = mean(Length_cm),
    se_weight = sd(Length_cm) / sqrt(n())
  )

# Bar plot dengan error bars
ggplot(weight_summary, aes(x = Lake, y = mean_weight, fill = Lake)) +
  geom_col(width = 0.6) +
  geom_errorbar(aes(ymin = mean_weight - se_weight,
                    ymax = mean_weight + se_weight),
                width = 0.2) +
  labs(title = "Rata-rata Panjang Ikan per Danau",
       x = "Jenis Danau",
       y = "Panjang (cm)") +
  theme_minimal()
```

```{r}
ggplot(fish_data, aes(x = Lake, y = Length_cm, fill = Lake)) +
  geom_boxplot() +
  labs(title = "Panjang Ikan per Danau",
       x = "Jenis Danau",
       y = "Panjang (cm)") +
  theme_minimal()
```

```{r eval=FALSE}
# LATIHAN: BUAT BARPLOT BERAT IKAN
# Ringkaskan data untuk mendapatkan mean dan standard error per group
# Hint 1: Gunakan code weight_summary di atas sebagai template
# Hint 2: Ganti Length_cm menjadi Weight_g
# Hint 3: Gunakan geom_col() untuk barplot dan geom_errorbar() untuk error bars

# Bar plot dengan error bars
```

```{r eval=FALSE}
# LATIHAN: PLOT BOXPLOT BERAT IKAN
# Hint: Gunakan geom_boxplot() seperti di atas, ganti Length_cm menjadi Weight_g
```

### *Hinge Question*

> **Sebelum melanjutkan, coba jawab:** Anda menjalankan uji-t dan
> mendapatkan output: `t = 2.45, df = 98, p = 0.016`. Apa kesimpulan
> Anda?
>
> A)  Tidak ada perbedaan signifikan karena p \> 0.01
> B)  Ada perbedaan signifikan karena p \< 0.05
> C)  Sample size terlalu kecil untuk membuat kesimpulan
> D)  Anda perlu menjalankan ANOVA, bukan uji-t
>
> **Jawaban: B.** Karena p = 0.016 \< 0.05, kita menolak hipotesis nol
> dan menyimpulkan ada perbedaan signifikan.

### Independent t-test: Panjang Ikan Hulu vs Hilir

- Yang Anda uji: \> Apakah rata-rata panjang ikan di area Hulu secara
  signifikan berbeda dari area Hilir.

- Kita akan menghitung t-statistic → jumlah standard errors yang
  memisahkan rata-rata.

- `t_value` yang lebih besar → bukti perbedaan yang lebih kuat.

- Nilai `p` memberikan probabilitas melihat perbedaan seperti itu secara
  kebetulan. \> - p \< 0.05 → perbedaan secara statistik signifikan \> -
  p ≥ 0.05 → tidak secara statistik signifikan

- Cohen's d memberi tahu Anda seberapa besar perbedaan tersebut:

| d    | Interpretasi  |
|------|---------------|
| 0.2  | Dampak kecil  |
| 0.5  | Dampak sedang |
| 0.8+ | Dampak besar  |

> Meskipun p \< 0.05, Cohen's d yang kecil mungkin berarti perbedaan
> tersebut tidak memiliki makna praktis.

```{r}
### Melakukan Independent t-test (Manual)

# Buat subset
fish_upstream <- subset(fish_data, Lake == "Upstream")
fish_downstream <- subset(fish_data, Lake == "Downstream")

# Rata-rata
mean_up <- mean(fish_upstream$Length_cm)
mean_down <- mean(fish_downstream$Length_cm)
mean_diff <- mean_up - mean_down

# Ukuran sample
n_up <- nrow(fish_upstream)
n_down <- nrow(fish_downstream)

# Derajat kebebasan
df <- n_up + n_down - 2

# Varians
var_up <- var(fish_upstream$Length_cm)
var_down <- var(fish_downstream$Length_cm)

# Standard error gabungan
se_pooled <- sqrt((var_up / n_up) + (var_down / n_down))

### Hasil t-test

# Nilai t
t_value <- mean_diff / se_pooled

# Two-tailed p-value
p_value <- 2 * (1 - pt(abs(t_value), df = df))

# Cohen's d (effect size)
sd_up <- sd(fish_upstream$Length_cm)
sd_down <- sd(fish_downstream$Length_cm)
pooled_sd <- (sd_up + sd_down) / 2
cohens_d <- mean_diff / pooled_sd

### Cetak Hasil
t_value     # seberapa jauh rata-rata dalam unit SE
p_value     # apakah secara statistik signifikan?
cohens_d    # seberapa besar dampaknya?
```

```{r}
# Gunakan t_value dan df yang Anda hitung
# Misalnya:
# t_value <- 5.87
# df <- 98

alpha <- 0.05
t_crit <- qt(1 - alpha / 2, df = df)  # two-tailed

x_vals <- seq(-4, 4, length.out = 300)
y_vals <- dt(x_vals, df = df)

ggplot(data.frame(x = x_vals, y = y_vals), aes(x, y)) +
  geom_line(color = "steelblue", size = 1) +

  # Bayangkan daerah kritis
  geom_area(data = subset(data.frame(x = x_vals, y = y_vals), x <= -t_crit),
            aes(x = x, y = y), fill = "red", alpha = 0.3) +
  geom_area(data = subset(data.frame(x = x_vals, y = y_vals), x >= t_crit),
            aes(x = x, y = y), fill = "red", alpha = 0.3) +

  # Nilai t yang diamati
  geom_vline(xintercept = t_value, color = "darkgreen", linetype = "dashed", size = 1) +

  # Label
  labs(
    title = "Distribusi-t di Bawah H0",
    subtitle = paste0("Nilai-t = ", round(t_value, 2),
                      ", df = ", df,
                      ", alpha = 0.05"),
    x = "t-statistic",
    y = "Density"
  ) +
  theme_minimal()
```

```{r}
### Independent t-test, cara mudahnya

# Lakukan independent t-test
t_result <- t.test(fish_upstream$Length_cm, fish_downstream$Length_cm, var.equal = TRUE)
t_result

# Ekstrak nilai t dan degrees of freedom
t_value <- t_result$statistic  # ini bernama "t"
df <- t_result$parameter       # ini bernama "df"
```

### Independent t-test: Berat Ikan Hulu vs Hilir

Menggunakan contoh di atas, tentukan apakah ada perbedaan berat ikan
antara kedua populasi!

> **Latihan Retrieval:** Sebelum mengerjakan, ingat kembali:\
> - Fungsi apa yang digunakan untuk melakukan t-test di `R`?\
> - Bagaimana cara memisahkan data berdasarkan kelompok?\
> - Tuliskan formula t-test yang sudah dicontohkan!

> **Tangga Petunjuk:**\
> - **Petunjuk 1:** Gunakan `subset()` untuk memisahkan data Upstream
> dan Downstream berdasarkan `Weight_g`\
> - **Petunjuk 2:** Gunakan `t.test()` dengan parameter
> `var.equal = TRUE`\
> - **Petunjuk 3:** Lihat code t-test untuk `Length_cm` di atas sebagai
> referensi

```{r eval=FALSE}
### Independent t-test, cara mudahnya

# Jalankan t-test dan simpan hasilnya
# Hint: Ganti Length_cm menjadi Weight_g di semua tempat
fish_upstream_weight <- subset(fish_data, Lake == "Upstream")
fish_downstream_weight <- subset(fish_data, Lake == "Downstream")

# Ekstrak nilai t dan degrees of freedom
t_result_weight <- t.test(fish_upstream_weight$Weight_g, fish_downstream_weight$Weight_g, var.equal = TRUE)
t_result_weight
```

```{r eval=FALSE}
# visualisasikan hasil t-test Anda
# Hint: Gunakan code visualisasi t-test untuk Length_cm sebagai template
# Ganti semua referensi Length_cm menjadi Weight_g
# Ganti t_value dan df dengan hasil dari t_result_weight
```
